【裁判字號】    88,自,313
【裁判日期】    891218
【裁判案由】    詐欺等
【裁判全文】
臺灣臺南地方法院刑事判決                          八十八年度自字第三一三號
    自  訴  人  丁○○
    自訴代理人  許雅芬
                鄭嘉慧
    被      告  乙○○
    選任辯護人  郭玉山
    選任辯護人  蕭麗利
    被      告  丙○○
                庚○○
                甲○○
右列被告因詐欺等案件，經自訴人提起自訴，本院判決如左：
    主  文
乙○○、丙○○、庚○○、甲○○均無罪。
    理  由
一、本件自訴意旨略以：
（一）被告乙○○部分：被告乙○○與被告戊○○及其妻被告己○○共同基於意圖為
      自己不法所有之犯意聯絡，先由戊○○及己○○於民國（下同）八十八年六月
      十日向自訴人丁○○詐稱，欲以台南縣楠西鄉地號一二二號土地（下稱系爭土
      地）設定抵押，以作為借貸契約本金新台幣（下同）二百六十六萬元借款之擔
      保，使丁○○陷於錯誤，因而交付前開借款予戊○○夫婦，隨即於同年六月二
      十五日，由乙○○與戊○○夫婦虛偽設定系爭土地之第一順位抵押權，使丁○○無法求償，因認被告乙○○涉犯有刑法上詐欺取財罪嫌。
（二）被告丙○○部分、被告庚○○、被告甲○○：被告丙○○、被告庚○○、被告
      甲○○與被告戊○○夫婦共同基於意圖為自己不法所有之犯意聯絡，先於八十
      八年二、三月間，取得渠等三人如附表所示支票三張，再由被告戊○○夫婦於
      八十八年三月底，持之向自訴人丁○○借得款項，以取信於丁○○，嗣如附表
      所示支票到期均不獲兌現，丁○○始知受騙，因認被告丙○○、被告庚○○、
      被告甲○○涉犯有刑法上詐欺取財罪嫌。
二、按犯罪事實應依證據認定之，無證據不得推定其犯罪事實；不能證明被告犯罪者
    ，應諭知無罪之判決，刑事訴訟法第一百五十四條、第三百零一條第一項定有明
    文。次按共犯之成立，除共同實施犯罪行為者外，其就他人之行為負共犯之責者
    ，以有意思聯絡為要件，若事前並未合謀，實施犯罪行為之際，又係出於行為者
    獨立之意思，即不負共犯之責，最高法院十九年上字第六九四號判例可資參照；
    又按社會上一般借貸，若設定最高限額抵押權，於債權額累計至一定金額時，變
    更設定登記為一般抵押權，以擔保債務之償還，其中債權人（且同時為抵押權人
    ）自無為自己不法所有之詐欺意圖；又按社會上為求資金之融通迅速，常藉助票
    據支付取代現金，是買受人或承租人或貸與人以遠期支票支付貨款或租金或貸放
    金錢予他人，若於開票時非明知無清償能力，縱使事後屆期時無法履行，自不得
    逕行推定行為人自始即有為自己不法所有之意圖，而與刑法第三百三十九條第一
    項詐欺取財罪構成要件不相符合。
三、經查：
（一）被告乙○○部分：
    被告乙○○與被告戊○○及己○○間於八十六年六月三十日設定之一般抵押權共
    計擔保債權額達二百六十萬元，乃是源於八十五年六月間起至八十六年六月三十
    日止，被告戊○○夫婦即開始陸續向被告乙○○分別借款，本金部分三次借貸達
    二百四十五萬五千六百元，並在八十五年六月十五日雙方已先至地政事務所辦理
    系爭土地之最高限額抵押權二百五十萬元之登記，嗣被告戊○○夫婦於支票屆期
    時，均未兌現，被告乙○○為免債權不保，乃在被告戊○○夫婦同意下，於八十
    六年六月三十日將前開最高限額抵押權，變更登記為一般抵押權，且設定二百六
    十萬元，以擔保前開本金及利息之債權能獲清償，此業據被告乙○○提出本票三
    紙及系爭土地登記簿謄本一件附卷可稽，是衡諸常情，債權額本金部分在累計達
    二百四十五萬五千六百元之情形下，其抵押權設定金額為二百六十萬元，二者差
    距不可謂非常態，是債權人（即抵押權人）自無詐欺之不法所有意圖可言，且此
    時，於債務人（即抵押人）不履行他項借貸關係債務之償還時，自更不能在無其
    他證據證明時，即逕行推論雙方即有共謀不法取得第三人財產之犯意聯絡。
（二）被告庚○○部分：
    被告庚○○於八十七年間即與被告己○○（即被告戊○○之妻）相互換票，且本
    件跳票金額雖為十九萬七千五百元，然觀乎其存款帳戶明細表，可知其票據交換
    記錄之金額原本即經常性處在數萬元至十餘萬元之譜，且於實際開票時間之八十
    八年三月間，其非無償債能力，此有大眾商業銀行交易查詢單一紙附卷，是雖其
    後被告庚○○所簽發本票所示票款未能如期兌現，但亦不能據此即推論其有詐欺
    之意圖。
（三）被告丙○○部分、被告甲○○部分：
    訊據被告二人堅決否認有前開犯行，被告丙○○辯稱：伊是在八十八年五月三十
    一日跳票，但伊從八十七年開始與被告己○○即有換票紀錄以供生意上周轉之用
    ，伊在台南企銀有鎰暉企業有限公司的帳戶，伊與己○○都是十餘萬元的票在周
    轉，後來，因為己○○跳票，伊也週轉不靈，才無法兌現等語；被告甲○○辯稱
    ：伊與被告戊○○夫婦租大貨車送貨的生意上往來關係良久，後來伊因為週轉不
    靈跳票，但想要聯絡被告己○○，欲以本票換回支票時，已無法聯絡上，伊不是
    故意不還錢等語，經查，自訴人丁○○於本院審理中自承：被告戊○○夫婦二人
    於八十八年三月底時，又向伊借錢，他們夫婦二人拿如附表所示之被告庚○○、
    丙○○及甲○○所簽發的客票向伊借錢，伊在收票時均有自行向銀行問過前開發
    票人之信用，待確定渠等三人均無退票記錄後，伊才借一百多萬給被告戊○○夫
    婦等語明確在卷（參見本院八十九年十二月四日訊問筆錄），此外復參酌被告丙○○於台南區中小企業銀行大同分行之存款明細表附卷，可推知若前開被告二人
    與被告戊○○夫妻均是有確實之基礎借貸關係或租賃關係，故以支票做為支付對
    價之工具，並非意圖為自己不法所有，是被告二人所辯自屬可採。
    此外，本件自訴人自訴前開被告四人共同詐欺部分，亦無其他積極證據足資證明
    ，揆諸前開說明及法條、判例意旨，自應為無罪之諭知。
三、至被告丙○○併案部分（台灣台南地方法院檢察署八十九年度偵字第二九Ｏ二號
    及八十九年度偵字第五六六一號），經查：本件丙○○被訴詐欺部分業經本院審
    理後為無罪之諭知，是自不生公訴不可分之關係，本院自不得對併案部分逕予審
    理，而應退回檢察官依法偵查，併此敘明。
據上論斷，應依刑事訴訟法第三百四十三條、第三百零一條第一項，判決如主文。
中    華    民    國      八十九      年    十二      月    十八        日
                                  臺灣臺南地方法院刑事第三庭
                                          法  官  謝家宜
右正本證明與原本無異。
如不服本判決，應於判決送達後十日內，向本院提出上訴狀。
                                          書記官  魏芝雯
中    華    民    國      八十九      年    十二      月    十八        日


司法院資訊處製作；財團法人民間司法改革基金會備份。
